【裁判字號】    98,交聲,16
【裁判日期】    980420
【裁判案由】    聲明異議
【裁判全文】
臺灣臺南地方法院交通事件裁定          98年度交聲字第16號
                                      98年度交聲字第19號
                                      98年度交聲字第21號
                                      98年度交聲字第23號
                                      98年度交聲字第31號
                                      98年度交聲字第44號
                                      98年度交聲字第45號
                                      98年度交聲字第73號
原處分機關  交通部公路總局嘉義區監理所麻豆監理站
異議人即
受處分人    甲○○
上列異議人即受處分人因違反道路交通管理處罰條例案件，對於
交通部公路總局嘉義區監理所麻豆監理站民國97年12月29日所為
之下列裁決處分【處分案號：麻監裁罰字第裁75-ZHQ007135號
（即本院98年度交聲字第16號）、麻監裁罰字第裁75-ZHQ0071
76號（即本院98年度交聲字第19號）、麻監裁罰字第裁75-ZDR
012496號（即本院98年度交聲字第21號）、麻監裁罰字第裁75
-ZDR012856號（即本院98年度交聲字第23號）、麻監裁罰字第
裁75-ZHQ007490號（即本院98年度交聲字第31號）、麻監裁罰
字第裁75-ZDR013451號（即本院98年度交聲字第44號）、麻監
裁罰字第裁75-ZDR013450號（即本院98年度交聲字第45號）、
麻監裁罰字第裁75-ZDR012348號（即本院98年度交聲字第73號）
】聲明異議，本院裁定如下：
    主    文
原處分均撤銷。
甲○○均不罰。
    理    由
一、原處分意旨分別略以：異議人即受處分人甲○○（下稱異議
    人）所有之車牌號碼N8-8518號自用一般小客車，分別於民
    國97年3月15日5時39分、97年3月24日3時29分、97年
    3月28日15時43分、97年4月2日23時2分、97年4月9日21
    時11分、97年5月16日12時6分、97年5月16日8時32分、
    97年3月14日16時33分許，經人駕駛行經白河收費站北
    上第3車道、白河收費站南下第10車道、新市收費站南
    下第13車道、新市收費站南下第8車道、白河收費站北
    上第3車道、新市收費站南下第8車道、新市收費站北上
    第7車道、新市收費站北上第7車道，不依規定繳費（未申
    裝戶行駛電子收費大車道），經通知補繳，未於繳費期限
    97年4月25日、97年5月10日、97年5月10日、97年5月
    25日、97年5月25日、97年7月10日、97年7月10日、
    97年4月25日止補繳，分別經內政部警政署國道公路警察
    局第八警察隊白河分隊（上開部分）及第四警察隊新
    市分隊（上開部分）警員逕行製單舉發，嗣經原
    處分機關即交通部公路總局嘉義區監理所麻豆監理站以其違
    規事證明確，依道路交通管理處罰條例第27條第1項及違反
    道路交通管理事件統一裁罰基準表之規定，分別裁處異議人
    罰鍰新臺幣（下同）6,000元、6,000元、6,000元、
    6,000元、6,000元、6,000元、6,000元、6,000
    元等語。
二、本件異議意旨略以：異議人所有車牌號碼N8-8518號白色喜
    美自小客車（連同牌照），於91年12月16日即典當於臺南縣
    佳里鎮「金元當舖」用以借款，嗣因其無力繳納本息回贖，
    約於92年9月間該自小客車即遭「金元當舖」拖走並轉賣與
    他人使用，該自小客車及牌照已非異議人所能管領支配。異
    議人後又於96年間接獲臺南縣警察局麻豆分局鳳林派出所警
    員通知，稱異議人所有上開自小客車涉及肇事逃逸案件，但
    該肇事逃逸案件發生時異議人所有上開白色喜美自小客車，
    並非懸掛N8-8518號牌照，且其所有上開白色喜美小客車自
    該肇事逃逸案件發生後，即遭警方扣留，異議人係於97年11
    月10日始至臺南縣警察局麻豆分局鳳林派出所領回該車，上
    開違規行為實與異議人無涉，為此聲明異議，請求撤銷原處
    分等語。
三、按汽車行駛於應繳費之公路、橋樑、隧道或輪渡，不依規定
    繳費者，處汽車所有人或駕駛人3,000元以上6,000元以下罰
    鍰，並追繳欠費，道路交通管理處罰條例第27條第1項定有
    明文。次按道路交通管理處罰條例第7條之2、同條例第85條
    第1項及違反道路交通管理事件統一裁罰基準及處理細則第
    36條之規定，如係逕行舉發之情形，應按已查明之資料，由
    舉發機關送達被通知人即汽車所有人，再由汽車所有人依通
    知單之應到案日期前到案，並告知違規駕駛人之姓名等資料
    ，處罰機關應另行通知違規駕駛人到案依法處理，逾應到案
    日期，處罰機關始得依上揭規定處罰該汽車所有人。換言之
    ，對於違反道路交通管理處罰條例行為之處罰，原則上應處
    罰汽車駕駛人，而例外如有應可歸責於車輛所有人之情形下
    ，始得處罰車輛所有人。然上開所指之「汽車所有人」，並
    非專指車籍資料上所登記之車主，而係指該車輛於違規當時
    之真正所有權人，蓋車籍資料僅係監理機關對於車輛管理之
    行政登記事項，車籍資料上之車主名稱登記，雖可據以作為
    該車所有人之判斷依據，然該車籍資料所登記之車主，並非
    當然即為民法上之真正所有權人，實際上仍應依照民法上動
    產所有權歸屬之相關規定加以判斷，而非絕對以車籍資料上
    登記之車主，為認定車輛所有權人之唯一標準。
四、經查：
  (一)異議人所有之車牌號碼N8-8518號自用一般小客車牌照，分
    別於97年3月15日5時39分、97年3月24日3時29分、97
    年3月28日15時43分、97年4月2日23時2分、97年4月9日
    21時11分、97年5月16日12時6分、97年5月16日8時32分
    、97年3月14日16時33分許，經人將該牌照改懸掛在其他
    自小客車上駕駛行經白河收費站北上第3車道、白河收
    費站南下第10車道、新市收費站南下第13車道、新市收
    費站南下第8車道、白河收費站北上第3車道、新市收費
    站南下第8車道、新市收費站北上第7車道、新市收費站
    北上第7車道，不依規定繳費（未申裝戶行駛電子收費大車
    道），經通知補繳，未於繳費期限97年4月25日、97年5
    月10日、97年5月10日、97年5月25日、97年5月25日
    、97年7月10日、97年7月10日、97年4月25日止補繳
    ，分別經內政部警政署國道公路警察局第八警察隊白河分隊
    （上開部分）及第四警察隊新市分隊（上開
    部分）警員逕行製單舉發等情，有內政部警察署國道公路
    警察局97年7月21日公警局交字第ZHQ007135號97年7月2
    1日公警局交字第ZHQ007176號97年7月21日公警局交字第Z
    DR012496號97年8月21日公警局交字第ZDR012856號97年
    8月21日公警局交字第ZHQ007490號97年9月19日公警局交
    字第ZDR013451號97年9月19日公警局交字第ZDR013450號
    97年7月21日公警局交字第ZDR012348號舉發違反道路交通
    管理事件通知單各1份及違規採證照片各1幀附卷可稽。
  (二)查本件異議人所有之車牌號碼N8-8518號自小客車，經人懸
    掛車牌號碼8R-2057號自用一般小客車牌照，於96年4月29日
    13時20分許，在臺南縣六甲鄉菁埔村林鳳營台1線297.8公里
    處，因撞擊N7Y-603號重型機車涉嫌致駕駛人洪煒迪受傷後
    逃逸，嗣經臺南縣警察局麻豆分局警員於96年4月29日尋獲
    該車，且因該車肇事後已無法行駛而扣留在鳳林派出所車庫
    ，迄至97年11月10日始由異議人領回該車；而異議人所有之
    車牌號碼N8-8518號自用一般小客車牌照，亦於97年11月5日
    22時許，經人發現懸掛停放在由王瑞麟所經營位於臺南縣永
    康市○○○路337之1號「大展汽車保養廠」內之引擎號碼AA
    -AN30052號已註銷之自小客車（廠牌：本田、車型：雅哥）
    上等情，業據證人即承辦上開肇事逃逸案件警員羅登基於本
    院97年度交聲字第1174號聲明異議案件中證稱至明（見本院
    97年度交聲字第1174號案卷第49、50頁），並有甲○○於96
    年4月30日在臺南縣警察局麻豆分局鳳林派出所、97年11月5
    日在臺南縣警察局永康分局永康派出所之警詢筆錄各1份、
    王瑞麟於97年11月5日在臺南縣警察局永康分局永康派出所
    之警詢筆錄1份、臺南縣警察局麻豆分局道路交通事故現場
    圖1紙、臺南縣警察局麻豆分局認領保管單1紙、監視錄影翻
    拍照片2幀、道路交通事故現場蒐證照片4幀及尋獲懸掛車牌
    號碼N8-8515號自用一般小客車牌照之汽車照片2幀在卷（見
    本院97年度交聲字第1174號案卷第28頁、第65頁至第80頁）
    可參，並經本院調閱97年度交聲字第1174號案卷查核無誤。
    是本件異議人所有之車牌號碼N8-8518號自小客車，於96年4
    月29日至97年11月10日此段期間內，既因涉嫌肇事逃逸案件
    而遭警查扣停放在臺南縣警察局麻豆分局鳳林派出所車庫，
    當無可能另於前開所列違規時間即97年3月15日5時39 分
    、97年3月24日3時29分、97年3月28日15時43分、97
    年4月2日23時2分、97年4月9日21時11分、97年5月16日
    12時6分、97年5月16日8時32分、97年3月14日16時33分
    許，行駛於上揭違規地點，且難僅依本件違規車輛所懸掛牌
    照為異議人所有之車牌號碼N8-8518號自用一般小客車牌照
    ，即遽認異議人為本件違規車輛之駕駛人。
  (三)另異議人於91年12月16日將車牌號碼N8-8518號自用小客車
    （連同牌照）典當與「金元當舖」用以借款，嗣典當到期無
    法取贖或辦理付息延期遭流當，該自小客車嗣並於93年1月9
    日由該當舖連同汽車牌照轉賣與他人等情，業據證人即「金
    元當舖」負責人盧進榮於97年度交聲字第1174號聲明異議案
    件中證稱至明（見本院97年度交聲字第1174號案卷第51頁、
    第52頁），並有「金元當舖」營利事業登記證、「金元當舖
    」收當物品登記簿及「金元當舖」當票影本各1紙在卷（見
    本院97年度交聲字第1174號案卷第26、81、82頁）可參，亦
    經本院調閱97年度交聲字第1174號案卷查核屬實。足認異議
    人確於91年12月16日即將車牌號碼N8-8518號自用小客車（
    連同牌照）典當交付與「金元當舖」，且因異議人無法取贖
    或辦理付息延期遭流當，嗣並遭「金元當舖」於93年1月9日
    將該自小客車連同汽車牌照轉賣與他人。
  (四)按當舖業之滿當期限，不得少於3個月，少於3個月者，概以
    3個月計之；滿期後5日內仍得取贖或付清利息順延質當；屆
    期不取贖或順延質當者，質當物所有權移轉於當舖業，當舖
    業法第21條定有明文。依上所述，異議人於91年12月16日將
    車牌號碼N8-8518號自用小客車典當交付與「金元當舖」，
    嗣因典當到期無法取贖或辦理付息順延質當，該車之所有權
    即移轉予「金元當鋪」，並於93年1月9日遭該當鋪轉賣交付
    第三人，雖未至公路監理機關辦理車輛過戶登記，仍不影響
    車牌號碼N8-8518號自用小客車所有權移轉之法律效果。準
    此，異議人於前開違規時間即97年3月15日5時39分97年
    3月24日3時29分、97年3月28日15時43分、97年4月2日2
    3時2分、97年4月9日21時11分、97年5月16日12時6分、
    97年5月16日8時32分、97年3月14日16時33分時，雖仍
    為車籍資料登記之車主，然因車輛所有權已移轉於第三人，
    該車連同汽車牌照又未置於異議人支配管領之下，異議人已
    非車牌號碼N8-8518號自用小客車之所有人，且又無其他積
    極證據足資證明異議人有駕駛懸掛車牌號碼N8-8518號之自
    小客車，於前揭時、地，在應繳費之公路未依規定繳費，是
    難認異議人為前開所列違規事件中該車輛之所有人及實際駕
    駛人。
五、綜上所述，本件依調查所得之證據，尚不足以證明前開所列
    違規行為時，異議人為上開自小客車之所有人，或係實際駕
    駛人，則原處分機關未予詳查，僅以異議人為N8-8518號牌
    照自小客車車籍登記之所有人即對之逕行裁罰，於法即有未
    合，自應由本院裁定將原處分均撤銷，並均另為異議人不罰
    之諭知，以資適法。
六、據上論斷，應依道路交通管理處罰條例第87條第2項，道路
    交通案件處理辦法第20條前段，裁定如主文。
中    華    民    國    98    年    4     月    20    日
                      交通法庭  法  官  張家瑛
以上正本證明與原本無異。
如不服本裁定，應於收受送達後5日內向本院提出抗告狀。（應
附繕本）
                                書記官  李淑惠
中    華    民    國    98    年    4     月    22    日


司法院資訊處製作；財團法人民間司法改革基金會備份。
